【裁判字號】    94,訴,333
【裁判日期】    950814
【裁判案由】    交付土地
【裁判全文】
臺灣嘉義地方法院民事判決               94年度訴字第333號
原      告  乙○○
            甲○○○
上二人共同  汪玉蓮律師
訴訟代理人
複代理人    丙○○
被      告  丁○○
訴訟代理人  劉榮治律師
            陳雲進律師
上列當事人間交付土地事件，本院於民國95年7月31日言詞辯論
終結，茲判決如下：
    主  文
原告之訴及假執行之聲請均駁回。
訴訟費用由原告負擔。
    事  實  及  理  由
一、原告起訴主張：
 （一)緣被告於民國77年12月4 日就嘉義縣中埔鄉○○段78-2、
      79-8地號土地內之一部分土地與原告訂立買賣契約（下稱
      系爭買賣契約），上開78-2地號土地面積為3,824平方公
      尺、79-8地號土地平積為5,461平方公尺。被告主張78-2
      地號土地購買1,469平方公尺，79-8地號土地購買3,519平
      方公尺。依買賣當時之農業發展條例第30條規定，為擴大
      農場規模，防止土地細分，現有之每宗耕地，不得分割及
      移轉為共有，故不能將被告購買之上開土地之一部分予以
      分割出來，因此無法待分割測量後按所有權狀所載面積計
      算總價，是本件即係以不能之給付為契約之標的，依民法
      第246條第1項本文之規定應屬無效。且此之無效係自始確
      定無效，依民法第113條規定，當事人應負回復原狀之責
      任。原告於訂立系爭買契約後，即已將出賣之土地交付被
      告蓋建鐵皮造房屋（下稱系爭建物）迄今，被告自應將系
      爭建物，回復原狀後將土地交還予原告。
  (二)被告雖有匯款新臺幣（下同）3,700,000 元至訴外人李豐
      川（原告乙○○之父）戶頭，惟被告將訴外人吳金萬名下
      之土地，未經吳金萬同意，以買賣為原因移轉於原告乙○
      ○名下，再與訴外人李國彥所有之77-8地號土地交換，再
      將78-4與77-8地號土地合併，合併後面積為1399平方公尺
      ，上開土地已移登記於被告名下，依系爭買賣契約載價金
      每坪5,000元計算，總價金為2,105,987元，應從上開
      3,700,000元之中扣除，剩下1,584,013元。於被告將系爭
      建物拆除以回復原狀，將土地交還伊後，原告乙○○自當
      返還上開1,584,013元，原告甲○○○亦會返還在中埔鄉
      農會存款簿帳戶內收取之2,000,000元。
  (三)退萬步言，若認系爭買賣契約有效，惟依被告81年8 月22
      日契約附圖所載之甲○○○1,469 平方公尺加上519 平方
      公尺等於1,508.87坪（道路249 平方公尺折合75.32 坪，
      共1,584.19坪），以每坪5,000 元計算總值7,920,950 元
      ，被告祇付5,700,000元，經原告以嘉義中山路郵局315號
      及344號存證信函催告被告給付尾款，惟被告並未履行（
      上開價金請求權並未超過15年，因系爭買賣契約約定給付
      尾款時間為78年6月20日），被告既不履行債務，依系爭
      買賣契約第9條約定：「承買人．．．不履行按約交付價
      款時，願將已付之定金、價金全部由出賣人沒收，解除買
      賣契約」。而伊二人已於93年10月29日以嘉義中山路郵局
      第620號存證信函終止（應為解除之意）系爭買賣契約，
      限被告於接函後1個月內將系爭建物拆除以回復原狀，將
      土地交還予伊，惟被告並未履行。系爭買賣契約既已解除
      ，被告自仍負有回復原狀，將土地交還予原告之義務。
  (四)若認系爭買賣契約未解除，特再以起訴狀繕本之送達，作
      為解除系爭買賣契約及沒收被告已給付之5,700,000 元之
      定金暨價金之意思表示。準此，爰依民法第113 條、第
      259 條之法律關係請求被告交付土地，並聲明：被告應將
      座落於嘉義縣中埔鄉○○段78-2、79-8地號土地上之房屋
      拆除，將上開土地返還原告，併陳明願供擔保請准宣告得
      假執行。
二、被告則以：
  (一)原告之訴顯係違背民事訴訟法上之誠信原則（爭點效、禁
      反言法則）：按確定判決之既判力，固以訴訟標的經表現
      於主文判決之事項為限，判決理由並無既判力。但法院於
      判決理由中，就訴訟標的以外當事人之重要爭點，本於當
      事人辯論之結果，已為判斷時，其對此重要爭點所為之判
      斷，除有顯然違背法令之情形，或當事人已提出新訴訟資
      料，足以推翻原判斷之情形外，應解為在同一當事人就該
      重要爭點所提起之訴訟中，當院及當事人就該已經法院判
      斷之重要爭點法律關係，皆不得任作相反之判斷或主張，
      始符民事訴訟法上之誠信原則。本件原告主張之系爭買賣
      契約無效及未付清價金等情，均已經鈞院81年度訴字第
      372號所有權移轉登記事件，歷經三審、更審及再審，認
      定系爭買賣契約，乃係踐行修正前農業發展條例第30條但
      書規定，係屬合法有效。且伊一再主張已付清價金之事實
      ，原告乙○○於歷審中並不爭執，因而判決原告乙○○敗
      訴確定。準此，原告即應受其拘束，而不得更為相反之主
      張。
  (二)本入原告並無解除權，且其解除權之行使亦不合法：
      1.按契約當事人之一方遲延給付者，他方當事人得定相當
        期限，催告其履行，如於期限內不履行時，得解除其契
        約，民法第254 條定有明文。亦即解除權之行使，係以
        「給付遲延」為前提要件。查系爭買賣契約書，價金總
        計10,503,850元，伊已悉數支付價金完畢，此有系爭買
        賣契約書第2 條第1 、2 、3 、4 款「收訖認章」之簽
        收可參，且為前揭民事判決所確定之事實，準此，原告
        所謂積欠尾款，顯與系爭買賣契約之記載不符。而伊已
        給付5,700,000 元，既為原告於起訴狀內所為自認之事
        實，系爭買賣價金扣除5,700,000 元之差額部分，乃係
        抵充訴外人李豐川參加合夥市場之股份。是而伊既未積
        欠價金，即無給付遲延之情事，則原告所為之催告給付
        尾款及解除契約，均不合法，不生解除之效力。
      2.次按解除權之行使，應向他方當事人以意思表示為之。
        契約當事人之一方有數人者，前項意思表示，應由其全
        體或向其全體為之，民法第258 條第1 項、第2 項定有
        明文。查系爭買賣契約書之出賣人為訴外人吳金萬、原
        告乙○○及甲○○○等三人，然原告所為之解除，僅以
        李告乙○○、甲○○○二人名義為之，是則原告所為之
        解除即屬於法不合，不生解除之效力。
  (三)被告就系爭工作物並無處分權，是原告之訴不惟欠缺保護
      對象，抑係被告當事人不適格：
      按拆屋還地之訴訟，係以被告就標的物有處分權，始得為
      之，而伊就系爭建物並處分權。此係緣於系爭建物乃檳榔
      市場合夥人所建築。關此事實，業經訴外人李豐川於鈞院
      另案83年度訴字第200 號偽證案件，在檢察官偵查中供述
      明確。其次，系爭建物之鋼架工作物乃合夥市場代表人黃
      春雄所發包，而由案外人李榮發承攬。而系爭建物之辦公
      室及房屋部分，則由合夥代表人黃春雄及李豐川共同發包
      ，而由訴外人吳富馨承攬。憑此事證，在在益見伊就系爭
      建物實無處分權。伊否認就系爭工作物有處分權，此為消
      極事實，依舉證責任分配法則，伊不負舉證之責。如原告
      主張伊有處分權，則應由原告就此有利於己之積極事實負
      舉證責任。原告之主張，純屬臨訟翻異之詞，並不足採等
      語，資為抗辯。並聲明：原告之訴駁回，併陳明如受不利
      判決，願供擔保請准宣告免假執行。
三、本件原告與吳金萬為出賣人，被告為買受人，於77年12月4
    日，就坐落嘉義縣中埔鄉○○段78之4號、78之2號、78之5
    號（契約書誤載為78之3地號）、79之8地號內土地如契約書
    附圖所示之甲、乙區內之土地，訂立買賣契約，被告曾依據
    上開買賣契約書，訴請原告履行買賣契約，歷經本院81年度
    訴字第372號、臺灣高等法院臺南分院86年度上字第475號、
    最高法院88年度臺上字第888號、臺灣高等法院臺南分院88
    年度上更（一）字第49號審理並判決確定，有買賣契約、判
    決書在卷可稽，復為兩造所不爭執，堪信為真實。按除表現
    主文之訴訟標的外，法院於判決理由中就訴訟標的以外之重
    要爭點，本於當事人辯論之結果已為判斷時，除顯然違背法
    令或當事人已提出新訴訟資料，足以推翻原判斷之情形外，
    於同一當事人就該重要爭點所提起之訴訟中，法院及當事人
    就該已經法院判斷之重要爭點法律關係，皆不得為任何相反
    之判斷或主張，始符合民事訴訟法上之誠信原則。本件原告
    主張系爭買賣契約，因違反買賣當時之農業發展條例第30條
    禁止農地細分之強制規定而無效，然為被告所否認，經查兩
    造就此系爭賣賣契約是否有效之爭點，業於上開被告訴請原
    告履行買賣契約之事件中，為與本件相同之主張，經法院本
    於當事人辯論之結果，引用民法第246條第1項規定，認系爭
    買賣契約既約定就系爭四筆旱地辦理分割、測量後而為土地
    買賣，且系爭四筆旱地均相鄰，依修正前農業發展條例第30
    條但書規定，原得辦理分割、合併，是系爭買賣契約雖係就
    旱地之部分土地為買賣，為買賣契約當事人之真意，乃預期
    於土地合併、分割等除去不能之情形後再為給付，買受人即
    被告對於系爭四筆旱地復有自耕能力，並據被告提出自耕能
    力證明書為證，揆諸民法第246條第1項但書規定，系爭買賣
    契約仍為有效者至明，原告抗辯系爭賣賣契約因違反強制規
    定而無效云云，不足採信，就系爭買賣契約為有效之判斷，
    並無顯然違背法令之情形，原告又未提出足以推翻該判斷之
    新訴訟資料，本院本於民事訴訟法上之誠信原則，仍為相同
    之判斷，即認系爭買賣契約為有效，準此，原告主張系爭買
    賣契約無效，訴請被告回復原狀，即屬無據。
四、又原告主張原告前以嘉義中山路郵局315號及344號存證信函
    催告被告給付尾款，並於93年10月29日以嘉義中山路郵局
    620號存證信函解除系爭買賣契約等事實，業據其提出存證
    信函為證，復為被告所不爭執，堪信為真實。然按解除權之
    行使，應向他方當事人以意思表示為之。契約當事人之一方
    有數人者，前項意思表示，應由其全體或向其全體為之。民
    法第258條第1、2項分別定有明文。經查本件系爭買賣契約
    書上所載之出買人除原告2人外，尚有訴外人吳金萬，即原
    告2人及吳金萬為共同出賣人，如出賣人欲解除買賣契約，
    須3人共同為之，而據原告所提出之存證信函，均僅原告2
    人所為之意思表示，其對被告所為之意思表示，依上開法律
    規定，不生解除買買契約之效力。是買賣契約既未經合法有
    效解除，自不生回復原狀之問題，從而，原告主張系爭買賣
    業經解除，被告應負回復原狀義務，亦屬無據。
五、綜上，原告依據買賣契約無效或解除，訴請被告負回復原狀
    之義務，於法均屬無據，應予駁回。原告之訴既經駁回，其
    假執行之聲請併予駁回之。本件事證已臻明確，兩造其餘攻
    擊防禦方法，核與本判決結果無影響，爰不一一贅敘，附此
    敘明。
六、據上論結，原告之訴為無理由，依民事訴訟法第78條之規定
    ．判決如主文。
中    華    民    國    95    年    8     月    14    日
                  民一庭法  官      劉瓊雯
以上正本證明與原本無異
如對本判決上訴須於判決送達後20日內向本院提出上訴狀
中    華    民    國    95    年    8     月    16    日
                        書記官      王立梅


司法院資訊處製作；財團法人民間司法改革基金會備份。
